臺灣高等法院花蓮分院刑事判決　　　96年度上更(一)字第47號
上　訴　人
即　被　告　乙○○
選任辯護人　俞建界律師
　　　　　　謝維仁律師
上列上訴人即被告因殺人未遂等案件，不服中華民國92年12月17
日臺灣臺東地方法院92年度訴字第161號第一審判決（起訴案號
：臺灣臺東地方法院檢察署91年度偵字第1060號），提起上訴，
本院判決後，經最高法院發回更審，本院判決如左：
    主  文
上訴駁回。
    事  實
一、乙○○與甲○○均於臺東縣臺東市○○街16巷108號果菜批
    發市場內，擺攤經營水果批發業務，乙○○因於民國（下同
    ）91年2月6日，6月26日竊取甲○○所有之手推車輪胎2個、
    塑膠水果籃6六個（竊盜罪部分業經判決確定），遭甲○○
    發現，而被甲○○毆傷，致心生嫌隙，伺機報復，竟基於殺
    人之犯意，於同年6月30凌晨4時30分前，頭戴全罩式黑色安
    全帽，手持其所有之不銹鋼製西瓜刀1把，埋伏於甲○○所
    有停於臺東市○○街311巷7號前方空地之Ｅ7─1428號小貨
    車後方，俟甲○○於同日凌晨4時30分許自其住處走到小貨
    車，欲開車門之際，突從車後衝出，持西瓜刀朝甲○○後腦
    部位猛砍，甲○○聽見聲響自右轉身回頭，見狀立即伸出右
    手抵擋，而遭乙○○砍中右手掌，刀傷深及食指與中指間直
    達手腕，致其受手腕深裂傷，食指與中指間幾乎截肢之傷害
    。乙○○見一刀未中頭部，再朝甲○○之頭面部位持續猛砍
    ，甲○○乃以左手扶住受傷之右手閃躲，致乙○○數度砍到
    貨車駕駛座頂，惟仍砍中甲○○左臂，致其受有左手臂及前
    臂深裂傷15公分長等傷害。甲○○因雙手受傷無法抵擋，乃
    躲入貨車駕駛座，乙○○仍不罷手復持西瓜刀往甲○○身體
    砍去，甲○○只得以雙腳與之抵抗，仍遭砍中，致左膝深裂
    傷15公分長。嗣因甲○○大聲喊叫呼救，其妻蔡金燕驚醒，
    衝出家門救援，乙○○見事跡敗露，旋留下安全帽及西瓜刀
    （已扣案）騎乘機車倉皇逃去，蔡金燕立即報警處理，並將
    甲○○送醫急救始免於難，乙○○則於同日凌晨5時許，在
    臺東市○○路與泰安街口為警查獲。
二、案經甲○○訴由臺東縣警察局臺東分局報請臺灣臺東地方法
    院檢察署檢察官偵查起訴。
    理  由
一、訊據被告固不否認於上揭時、地，頭戴安全帽，手持西瓜刀
    砍傷甲○○，惟矢口否認殺人犯行，辯稱：我是要找甲○○
    理論前幾天他傷害我的事，我請他停車，他停下來後就罵我
    ，咬我的右手又踢我，我才拿西瓜刀防衛抵抗，而砍到甲○
    ○手腳，沒有殺他的意思云云。經查：
（一）被告迭於警詢、偵查及原審審理時自白於前揭時、地，戴
      黑色全罩式安全帽、持西瓜刀砍傷告訴人，造成告訴人右
      手掌及手腕深裂傷、食指及中指間幾乎截肢，左手臂及前
      臂深裂傷15公分長，左膝深裂傷15公分長等傷害等情不諱
      。核與被害人於警詢、偵查中及原審、本院更(一)審審理時
      證述之情節相符，復有行兇之西瓜刀1把及全罩式黑色安
      全帽1頂扣案可佐，並有馬偕紀念醫院臺東分院診斷證明
      書、佛教慈濟綜合醫院之診斷證明書、病歷、病情說明書
      ，及中華民國身心障礙手冊影本等各一份附卷可稽。是被
      告上開自白與事實相合，堪信為真實。
（二）被告雖辯稱其僅砍傷被害人之手腳，並無殺人之犯意云云
      ，惟按殺人未遂與傷害之區別，端在其犯罪之故意為如何
      ，受傷之部位，不過為參考之資料而已（最高法院69年度
      台上字第5155號判決參照）。經查：
  １、證人甲○○就被告第1刀如何砍傷之情節，業於偵查中、
      原審及本院更(一)審中敘明。於偵查中指稱：「他從我後方
      衝出來，我轉過身，他就拿刀從我頭部面部砍下來，第1
      刀我用右手抵擋」等語（偵字1060號卷第33頁），於原審
      證稱：「（被告如何砍第1刀？）當時我背向他，他從我
      後腦砍下來，我聽到背後有聲音，回頭一看有亮亮的東西
      朝我頭部過來，我就用手去擋」、「（被告第1刀砍你的
      位置在何處？）第1刀是砍我頭的左前方，我用右手往我
      頭的左前方去擋，第1道傷口是從右手中指到整個手掌剖
      下來」等語（原審卷88頁、92頁）；於本院更(一)審證稱：
      ：「開車門時我臉朝車頭，聽到後面有聲音時身體往右邊
      轉身，我用右手舉高往右前方抵擋」等語明確（更(一)卷第
      45頁）。而被害人及被告身高分別為172公分、165公分，
      二者所站立之位置僅距1公尺，業經彼等供承在卷（更(一)
      卷第28頁、45-1頁），在被害人比被告高出7公分之情況
      下，被害人對被告之第1刀，尚須高舉右手抵擋，及參酌
      被害人之小貨車駕駛座車頂留有被告以西瓜刀砍中之三道
      刀痕等情以觀（警卷第24-26頁），被害人證稱被告是朝
      其頭部砍來之語，應可採信。又被害人以右手抵擋，刀傷
      深及食指與中指間直達手腕，致其受手腕深裂傷，食指與
      中指間幾乎截肢，有照片及佛教慈濟綜合醫院病情說明書
      在卷可稽，可見被告是在近距離，持刀朝人體致命要害之
      頭部砍下，且下手用力甚猛，致被害人受有接近斷肢之傷
      害，其有殺害被害人之犯意，已屬明確。
  ２、被告第1刀砍傷被害人之右手掌後，仍不罷手，持刀繼續
      砍殺被害人，被害人因右手已受傷，只得以左手扶住右手
      閃躲抵抗等情，業經被害人於更(一)審中證述屬實，惟仍遭
      被告以刀砍傷左臂，致受有左手臂及前臂深裂傷15公分之
      傷害，於被害人雙手均無法抵擋而躲入貨車駕駛座時，又
      繼續砍殺被害人，致其受有左膝深裂傷15公分長之傷害，
      均有照片及馬偕醫院台東分院診斷證明書可據，亦與現場
      模擬照片相符（警卷第23頁）。又參以現場照片，被害人
      當時躺臥之貨車車頂遺有西瓜刀刀刃之碎片，且貨車車頂
      另有二道凹陷痕跡（見警卷第24-26頁）；扣案之西瓜刀
      經原審當庭勘驗，係不鏽鋼製之刀刃，前端缺口長4公分
      、中間缺口長1公分、末端缺口長1.2公分（原審卷第96
      頁），及被告於原審亦自承案發當時西瓜刀有卡在車頂，
      刀子有砍到車子，造成刀刃上缺口，帶去案發現場前之刀
      子僅有一點點的缺口等情以觀，可見被告朝被害人頭部砍
      第1刀後，仍繼續朝被害人致命之頭部揮砍，因被害人閃
      躲，刀子始數度砍到貨車車頂，而其用力之猛，已造成車
      頂之凹痕、西瓜刀刀刃之三個缺口，及使被害人受有幾乎
      截肢與手腳多處深度創傷之傷勢，被告有殺人之犯意，應
      可認定。雖然被害人所受之傷害，僅在手腳部位，惟此乃
      被告朝被害人頭部等要害部位砍殺時，經被害人以手腳抵
      抗及閃躲自保之結果，自不得執此解為被告行兇時僅係出
      於傷害之犯意。
  ３、被告雖又辯稱，因當天找被害人理論，因被害人先動手打
      伊踢伊，伊始持西瓜刀抵抗，才砍到被害人手腳云云；惟
      此已經被害人否認，且與被告於偵查中所辯，僅是嚇唬被
      害人之語不符。再被告選擇凌晨4時30分天色未明時，頭
      戴黑色全罩式安全帽及西瓜刀，埋伏被害人小貨車後面，
      足見其欲伺機行兇。所辯其係要找被害人理論前幾天被傷
      害之事，因被害人先咬其右手又踢，才拿西瓜刀防衛云云
      ，無非卸責之詞，不足採取。
  ４、被告另提出自首之答辯，惟警方據報於91年6月30日凌晨
      約5時許，抵達被害人住處時，證人蔡金燕及被害人母親
      李金梅隨即告知行兇者為「乙○○」等情，業據證人蔡金
      燕及證人台東分局警員林天佑於原審審理時證述明確。故
      被告行兇後前往警局投案，雖於行經中興路與泰安街口為
      警攔獲時，當場即表明投案之意，惟被告表明投案意思前
      ，警方已知悉其為犯罪嫌疑人，故被告之投案尚不符合自
      首之要件。
  ５、綜上所述，本件事證明確，被告殺人未遂犯行，洵足認定
      。
二、核被告所為，係犯刑法第271條第2項、第1項之殺人未遂罪
    。被告雖已著手殺人行為之實施，惟未生死亡之結果，其犯
    罪尚屬未遂，依修正前刑法第26條前段規定，得按既遂犯之
    刑減輕之（修正前刑法第26條前段之規定，於刑法修正時移
    往第25條第2項，惟二者規定內容相同，不生比較問題，仍
    適用行為時法）。原審因適用上開規定，並審酌被告貪小便
    宜竊取被害人物品，事後更痛下殺手，且手段兇殘，造成被
    害人肢障，惟念其尚無其他不良素行，及已與被害人達成和
    解，賠償損害等一切情狀，量處有期徒刑5年2月，並將扣案
    之黑色全罩式安全帽1頂、西瓜刀1把沒收之。認事用法及量
    刑，均無不合。被告上訴，否認殺人，求予撤銷改判，為無
    理由，應予駁回。
據上論斷，應依刑事訴訟法第368條，判決如主文。
本案經檢察官丙○○到庭執行職務。
中　　華　　民　　國　　96　　年　　10　　月　　12　　日
                  審判長法  官  何方興
                        法  官  王紋瑩
                        法  官  林鳳珠
右為正本證明與原本無異。
如不服本判決，應於判決送達後10日內向本院提出上訴狀。其未
述理由者，並應於提出上訴狀後10日內向本院補提理由狀 (
須附繕本)。
                        書記官  陳有信
中　　華　　民　　國　　96　　年　　10　　月　　12　　日
中華民國刑法第271條
殺人者，處死刑、無期徒刑或10年以上有期徒刑。
前項之未遂犯罰之。
